【裁判字號】    92,訴,600
【裁判日期】    921029
【裁判案由】    履行契約
【裁判全文】
臺灣彰化地方法院民事判決  九十二年度訴字第六○○號
    原      告  乙 ○ ○
    訴訟代理人  林 世 祿  律師
    被      告  甲○○○
    訴訟代理人  丙 ○ ○
                丁 ○ ○
右當事人間請求給付違約金等事件，本院於民國九十二年十月二十日言詞辯論終結，
判決如左：
    主      文
被告應給付原告新台幣陸拾萬元及其自民國九十二年七月二十八日起至清償日止，按
年息百分之五計算之利息。
原告其餘之訴駁回。
訴訟費用由被告負擔。
本判決原告勝訴部分於原告以新台幣貳拾萬元供擔保後，得假執行。但被告如以新台
幣陸拾萬元預供擔保，得免為假執行。
原告其餘假執行之聲請駁回。
    事實及理由
一、原告起訴主張：兩造於九十二年五月九日經由廣和不動產仲介經紀有限公司（下
    稱廣和公司）介紹簽訂不動產買賣契約書，由伊以總價新台幣（下同）四百六十
    八萬元價格，向被告購買其所有坐落彰化縣埔心鄉○○段二重湳小段九－四地號
    土地之應有部分四九四九分之二七五七，並當場付給被告定金三十萬元。詎被告
    不依約於三日內將所有權移轉登記所需文件交給代書，經仲介公司及代書一再催
    促未果，伊寄交存證信函，被告亦不領取，為此再限被告於收受起訴狀送達之翌
    日起三日內，將前開所需文件交付訴外人吳進興代書，否則即解除契約，不另為
    意思表示。茲該限定之期限屆滿，被告猶不履行，前開買賣契約契約已生解除效
    力，被告依該買賣契約書第十條約定及民法第二百四十九條第一項第三款、第二
    百五十九條第二款之及不當得利規定，應加倍返還六十萬元之違約賠償金或定金
    等情，求為命被告應給付六十萬元及其中三十萬元自九十二年五月九日起，其中
    三十萬元自起訴狀繕本送達翌日起，均至清償日止，按年息百分之五計算之利息
    ，並願供擔保聲請宣告假執行。
二、被告則以：
  (1)前揭土地為被告與訴外人吳萬春等人共有，因吳萬春早年出國，不知其外國之住
    址，而無法訴請共有人分割，更無法協議為分割，致被告暫時無法履行契約，並
    非不願出賣。況被告未曾收到原告給付之現金三十萬元，原告亦未交付三十萬元
    定金之二張支票，其將該二張支票交給仲介之廣和公司提示兌現，與被告無關，
    且有違民法第五百七十四條之規定，亦屬無效，原告應向仲介公司請求返還。原
    告所交付者僅有二張支票而已，實際上並無損失，其要求賠償三十萬元之違約金
    ，顯然過高，應予酌減。
  (2)兩造契約書上「其他約定以外之事項」，載明賣方同意契約成立後翌日起算一百
    日內完成共有物分割登記，供買方取得。惟共有物分割如需訴訟，需時好幾年，
    況其中共有人吳萬春在外國行方不明，不可能在百日短期內即能獲得共有物分割
    之確定判決，原告在未屆滿百日前，即未定相當期限解除契約，其解除契約自不
    生效力。
  (3)前揭該其他約定以外事項，在上開字句後載有「如逾期限本約自動失其效力，乙
    方（或代收人）所受之定金及價金等無息返還於甲方」，顯然如逾期百日內無法
    分割，被告只須將所受之定金無息退還於原告即可，可見本件契約並無加倍收違
    約金之約定。至原告所提契約書刪除該等字句，係原告事後擅自刪除，此從契約
    書有關增刪之處均有雙方蓋章即明。
  (4)民法第二百五十九條第二款之規定之附加利息償還所受領之金額，以解除契約為
    前提，與同法第二百四十九條第三款規定之加倍返還定金，以契約因可歸責於受
    定金當事人之事由致不能履行者不同，兩者不能並存，本件並無給付不能之情形
    ，原告自不能依據民法第二百四十九條第三款之規定請求加倍返還定金，被告充
    其量僅是遲延給付而已。
  (5)前開土地為共有，共有人不交付權狀即不可能分割，並非被告不願意分割，故顯
    然不可歸責於被告，原告只能依民法第二百五十九條之規定請求三十萬元附加法
    定利息而已。兩造在簽約之後，原告隨即委託該仲介公司以每分二百二十萬元的
    價格賣出，足證為同夥等語，資為抗辯。
三、原告主張兩造間就上開土地應有部分訂有前揭不動產買賣契約，被告迄未將所有
    權移轉登記所需文件交給代書吳進興之事實，有其所提契約書、存證信函在卷為
    證，並為被告所自認，自堪信為真實。而該契約書第三條第一項前段規定：「本
    約價金付方式：本約定金拾萬元經乙方親收無誤，並得充為價金之一部。」，
    被告並在末頁「附款明細表」收到訂金三十萬元處簽名蓋章，顯然被告已自行收
    訖該三十萬元之定金，非並由仲介公司代為受領，否則其豈會願意在簽收人後簽
    章！證人即廣和公司人員盧豊茗亦具結證稱：因被告表示不讓其兒子知道賣土地
    ，才將契約書及定金支票放在該公司，等隔天拿權狀來時再領回，被告隨時都可
    至該公司領回（支票業經該公司提示得領款項）等詞。被告辯稱其未收到定金云
    云，委無可採。至被告於收受該定金後，交由仲介公司人員而未取回，乃其自己
    與該仲介公司間之問題，與原告無涉。被告抗辯原告將定金支票交由仲介公司，
    有違民法第五百七十四條之規定，仲介公司並無代為受領之權，原告應向該公司
    請求返還云云，亦不可取。
四、另兩造所訂買賣契約書第五條前段、第十條後段分別規定：「本約不動產所有權
    移轉登記所需文件應於本約成立後三日內交付至指定之土地登記代理人事務所，
    以憑辦理。」、「乙方如非應分之事由致不履行本約時，得由甲方解除契約，乙
    方所收之定金及價金應於違約起拾日內加倍（內含甲方所交付之全部價金）返還
    甲方作為違約賠償金。」，其中第十條後段關於「非應分之事由致」，原告認為
    係屬贅文，被告則認為可能係「有可歸責於乙方之事由」之誤，本院參酌該條前
    段「甲方如不依約交付殘餘價金，或因可歸責甲方之事由致不能如期交付價金時
    ，得由乙方解除契約，所交定金及價金全數沒收作為違約金」之規定，認為該「
    非應分之事由致」應係「非因可歸責乙方之事由致」之誤。查被告並未於簽訂買
    賣契約後之三日內，將不動產移轉登記所需之文件如權狀等交給土地登記代理人
    ，原告起訴前寄發存證信函催告，亦逾期不予領取，經原告於起訴狀再次限期於
    起訴狀送達翌日起三日內交付，被告於九十二年七月十四日收受繕本，逾期迄今
    仍不交付，其拒不履行契約，甚為顯然。
五、被告雖辯稱：因共有人吳萬春遷居國外，行方不明，致無法辦理土地分割，並非
    悔約不賣云云。然依兩造契約之約定意旨，被告負有將其土地之應有部分分割為
    單獨所有暨移轉其所有權與原告之義務，其並同意在契約訂立之翌日起一百日內
    完成共有物分割登記。則被告如願誠實履行系爭買賣契約之義務，理應按期將辦
    理所有權移轉登記所需之權狀等文件，依約交由土地代書，並與他共有人進行土
    地分割之程序，若因其中共有人吳萬春確實遷居外國，住居所不明，致無法協議
    為分割，亦應訴請法院裁判分割，豈會置之不理？故即使如被告所稱，系爭買賣
    契約書之「其他約定以外之事項」，關於「如逾期限（指逾一百日未完成共有物
    分割登記）本約自動失其效力，乙方（或代收人）所收受之定金及價金等無息返
    還於甲方。」等字句，係未經其同意，事後遭篡改刪除屬實（原告否認有此情事
    ），在該項「被告應於一百日內完成共有物分割登記」之解除條件尚未成就前，
    被告亦應本於誠實信用，為履行關於土地分割及交付不動產移轉所需文件予土地
    登記代理人之行為。乃被告徒以部分共有人行方不明，且分割土地曠日廢時等詞
    ，按兵不動，冀圖於一百日屆滿後，因未完成共有物分割，致系爭買賣契約失其
    效力，顯然係故意以不正當行為，促使該項條件成就，依民法第一百零一條第二
    項之規定，應視為條件不成就，被告亦不得據以主張系爭買賣契約失效。是以，
    原告主張係被告事後悔約，拒不履行契約之事實，堪信為實在。
六、綜右所述，本件被告因可歸責於其自己之事由，而不履行契約，堪以認定。則原
    告依系爭買賣契約第十條後段之規定，解除契約，並請求被告加倍返還定金（即
    六十萬元），作為違約賠償金，即非無據。此項違約金額，為定金之一倍，與同
    條前段賣方違約時之違約金額（即買方得沒收定金及所付價金）相當，雙方權益
    平衡，尚難認為過高。被告抗辯違約金額過高，請求本院予以酌減，尚無可採。
    至原告係以其面額三十萬元之支票二張，作為定金之給付，茲該二張支票均已提
    示付款，自無返還支票之問題。另原告於起訴狀表示再予被告寬限三日，否則即
    解除契約，不另為意思表示，在該期限屆滿前，尚不能認為被告違約。故被告違
    約之日為收受起訴狀（即九十二年七月十四日）起滿三日之翌日，即九十二年七
    月十八日。而依前開條文約定，被告應賠償之違約金應自「違約起十日內」給付
    ，即被告應自九十二年七月二十八日起，始負遲延給付違約金之責任。被告請求
    之遲延利息，其中三十萬元自九十二年五月九日起算，其餘三十萬元起訴狀送達
    翌日起算，尚有未合。從而，原告本於系爭買賣契約書第十條之約定，請求被告
    給付違約金六十萬元及其自九十二年七月二十八日起至清償日止，按年息百分之
    五計算之利息之範圍，洵無不合，應予准許，逾此範圍部分，為無理由，應予駁
    回。至原告主張之其他訴訟標的及被告關於該等法律關係之抗辯，均無關勝負，
    不另審酌，附此敘明。
七、兩造分別陳明願供擔保聲請宣告假執行及免為假執行，就原告勝訴部分，均無不
    合，爰各酌定相當擔保金額准許之。原告敗訴部分，其假執行之聲請，失所附麗
    ，應併駁回之。
據上論結，本件原告之訴為一部有理由，一部無理由，依民事訴訟法第七十九條、第
三百九十條第二項、第三百九十二條，判決如主文。
中      華      民      國    九十二    年      十      月    二十九    日
                                    民事第二庭
                                        法      官  陳 瑞 水
右為正本係照原本作成。
如對本判決上訴須於判決送達後二十日內向本院提出上訴狀。
中      華      民      國    九十二    年      十      月    三十一    日
                                        法院書記官  楊 筱 惠


司法院資訊處製作；財團法人民間司法改革基金會備份。
